【裁判字號】    98,訴,984
【裁判日期】    981229
【裁判案由】    返還買賣價金等
【裁判全文】
臺灣臺南地方法院民事判決               98年度訴字第984號
原      告  丁○○
訴訟代理人  甲○○
被      告  戊○○
訴訟代理人  李家鳳律師
上列當事人間請求返還買賣價金等事件，經本院於民國98年12月
15日言詞辯論終結，判決如下：
    主    文
原告之訴及假執行之聲請均駁回。
訴訟費用新臺幣肆萬貳仟佰壹拾元由原告負擔。
    事實及理由
一、原告起訴主張：
(一)兩造於民國98年2月28日簽訂不動產買賣契約書（下稱系爭
    買賣契約），約定原告以總價金新台幣（下同）4,002,000
    元，向被告購買坐落臺南縣仁德鄉○○段280地號、所有權
    全部之土地（下稱系爭土地），原告已依約先後給付訂金及
    部分價金共計2,002,000元予被告，並交付辦理土地所有權
    移轉登記所需之文件、印章予被告所指定之地政士乙○○辦
    理土地所有權移轉登記程序。於辦理土地所有權移轉登記前
    ，須向台南縣稅務局新化分局申報土地移轉現值，惟台南縣
    稅務局新化分局尚在審核之際，被告戊○○竟私自指示地政
    士乙○○向台南縣稅務局新化分局謊稱買兩造已協議解除買
    賣契約，撤回上開土地移轉現值申報案，經原告查證始知被
    告曾將系爭土地出賣予他人。然而原告已支付2,002,000元
    價金，遂委請律師發函定期催告被告儘速辦妥系爭土地之所
    有權移轉登記，惟被告逾期未辦理，並回函稱原告於訂約時
    早已知悉訴外人己○○買受系爭土地其所占用部分（即現台
    南縣仁德鄉○○段280-1地號土地，下稱208-1地號土地）云
    云，被告顯無解決問題之誠意，原告只得再委請律師發函解
    除系爭買賣契約，並依系爭買賣契約第12條約定，請求被告
    將已收定金及價款加倍返還原告，即4,004,000元，作為違
    約賠償金。
(二)原告依民法第259條第2款規定，請求被告償還其已收受之買
    賣價金2,002,000元及自98年3月6日起算之利息，又原告前
    於98年6月1日以台南地方法院第835號存證信函催告被告應
    於文到後3日內依買賣契約第12條約定，將已收定金及價款
    加倍返還予原告云云，被告98年6月2日收受該存證信函，然
    迄今尚未返還原告已給付之買賣價金，依民法第229條第2項
    前段、第233條第l項及第203條規定，原告可請求自98年6月
    6日起算之遲延利息，惟遲延利息部份，原告僅就違約賠償
    金其中之2,002,000元先為起訴請求。
(三)被告稱於訂約之初，原告即知被告已將系爭土地之一部分出
    售且將移轉登記該部分土地予訴外人己○○之事，原告否認
    之：
  1.系爭買賣契約中未載明上情，且若兩造有上開合意，則原告
    於買受系爭土地後，將面臨無法出入之窘境，原告至愚亦不
    可能同意上情而買受系爭土地。被告賣給訴外人己○○之28
    0-1地號土地為重要之出入口，而281號土地（僅約3米寬）
    除了和系爭土地有約50公分落差且有現成之矮牆阻隔之外，
    281號土地與鄰接之282號土地尚有數十公分落差。以一般轎
    車車長4米有餘，若於系爭土地直角轉彎進出3米狹窄之281
    號道路，有技術上之困難，且一不小心就會掉到282地號土
    地，被告之農具機亦均由280-1地號土地進出系爭土地。
  2.由於被告遲未將土地辦理移轉登記，為此原告曾打電話詢問
    被告此事，由兩造對話內容可知，原告就「被告將系爭土地
    之部分土地出售他人」一事提出詢問時，被告即於電話中承
    認並說明買賣原委，苟原告早於訂約時知悉上情，則被告於
    原告就此事為詢問時，被告當會回以「訂約時早已告訴你，
    何以再度詢問」，而非再將先前出售土地一事為說明。且被
    告就其以何價錢出售土地，被告係表示「因為當時農地不值
    錢，我堂弟表示要利用該部分土地出入，我就同意他利用該
    部分土地，所以就當作是賣他了」等語，顯然被告並無實際
    出售土地，僅是同意其堂弟利用該部分土地，則原告定期催
    告被告履約後，被告遲不辦理過戶，顯已違約。
  3.本件地政士乙○○於辦理本件土地移轉過戶時，竟於未徵得
    原告同意之情況下，以「買賣雙方當事人已協議解除買賣契
    約」之不實事由撤回土地移轉現值申報，並擅自蓋用原告印
    章於撤回土地移轉現值申報書，逾越授權範圍，顯已涉犯偽
    造文書罪嫌。
(四)證人乙○○、丙○○之證言不實，顯係偽證：
  1.二位證人從事土地代書工作均逾20年，遇有兩造合意將出售
    予訴外人己○○部分土地排除於買賣範圍之外時，豈有仍於
    買賣契約書第一條約定「買賣不動產標示：土地：仁德鄉○○段280地號，面積：441.02平方公尺，持分全部」，而未
    將此一買賣重要事項載明之理，故二位證人稱此係丙○○之
    疏忽所致，已有可疑。
  2.苟兩造確有合意，應將訴外人己○○買受之部分土地為分割
    及移轉登記，衡以二位證人已從業20餘年且非第一次辦理農
    地買賣，豈有不知應先辦理訴外人己○○買受部分土地之鑑
    界、分割及移轉登記，竟然於兩造簽約後，即先行將系爭土
    地（面積全部）送請台南縣稅務局新化分局辦理土地現值申
    報，足證兩造於訂約當時並無扣除出售予訴外人己○○部分
    土地之合意，否則證人乙○○應無將系爭土地並以買受面積
    全部送請辦理土地現值申報之理。而證人乙○○除於98年3
    月10日將系爭土地以面積全部送請辦理土地現值申報外，又
    遲至98年4月2日始謊稱買賣雙方協議而撤回土地現值申報，
    顯見其根本不知有要將證人己○○買受之部分土地辦理鑑界
    、分割及移轉登記之事，二位證人偽證事實至明。
  3.證人乙○○先證稱「被告有向原告稱系爭土地是農地，之前
    不能細分，但己○○有佔用到系爭土地的一部分，約二、三
    坪左右」（98年10月6日筆錄第6頁），嗣竟又稱「（法官問
    ：還未鑑界之前，兩造有無談到己○○占有之坪數有幾坪？
    ）…簽約時兩造也沒有說坪數多少」（98年10月6日筆錄第9
    、10頁），就「被告曾否向原告表明己○○占用之坪數為何
    」一節，證人乙○○證述前後不一，益見其偽證之事實。
(五)證人己○○所言不實：
    按證人己○○所有之294地號土地並未直接與系爭土地相毗
    鄰，其間尚有276地號土地（非屬兩造、己○○所有），則
    證人己○○何有向被告買受系爭土地之理，證人己○○謂其
    於20年前已向被告買受280-1地號土地云云，應非事實。此
    事佐以被告敘述30年前農地並不值錢，兩造有親戚關係，但
    證人己○○當時卻以每坪l萬元的不合常理價格購買該不值
    錢的旱地，且無書面證明，益見證人己○○所言不實。
(六)有關台南縣稅務局新化分局於98年7月9日之南縣稅新分一字
    0000000000函件，原告是經由被告提出該文才知悉，經查原
    告台中祖籍和臺南市通訊處並未收到該份公文（按該函亦註
    明僅有正本給被告）。又台南縣稅務局新化分局於98年4月3
    日之南縣稅新分一字0000000000函件，即為原告收受該函之
    影本，其與台南縣稅務局新化分局於98年7月9日之南縣稅新
    分一字0000000000函文之差異性，原告並不知悉；而原告於
    98年5月25日到新化稅務局就該函內容複查整份卷宗時，台
    南縣稅務局新化分局並未有任何異議提出。而原告從未和洪
    姓代書或被告達成任何撤銷土地現值申報之協議，該項協議
    係對方偽造，且原告於98年6月24日於台南縣仁德鄉調解委
    員會為證明被告已經解約，曾當場提示南縣稅新分一字0000
    000000函件，彼時調解委員、被告和代書助理丙○○等人並
    無異議，除非南縣稅新分一字0000000000函嗣後有經塗改。
(七)並聲明：1.被告應付原告4,004,000元，及其中2,002,000元
    自98年3月6日起，其餘2,002,000元自98年6月6日起，均至
    清償日止，按週年利率百分之5計算之利息。2.願供擔保，
    請准宣告假執行。
二、被告則以：
(一)原告主張被告違約不賣云云，被告否認之，依民事訴訟法第
    277條前段規定應由原告舉證以實其說。兩造簽立系爭買賣
    契約後，即由兩造共同委由訴外人乙○○代辦過戶手續，訴
    外人乙○○隨即於3月間辦理土地增值稅免稅申請，因程序
    上必需先申請農業使用證明，訴外人乙○○乃於98年4月2日
    代兩造向台南縣稅務局新化分局撤回土地現值申報之申請，
    被告並無原告所稱違約不賣之情事，此有台南縣稅務局新化
    分局函覆之撤回土地現值申請書及核准公函乙份可證，原告
    以新化地政函通知原告撤回土地現值申報之申請主張被告違
    約不賣云云，顯與事實不符，自不足採。
(二)兩造系爭買賣契約固約定買賣不動產標示為仁德鄉○○段28
    0地號，面積441.02平方公尺持分全部，惟兩造於簽訂系爭
    買賣契約時另有口頭約定系爭土地南邊與鄰地相鄰接附近（
    經分割為虎山段280-1地號土地），於二、三十年前因己○○占用為庭埕而出賣予己○○，因當時農地不能分割故未過
    戶予己○○，該部分不在兩造買賣之範圍。詎原告於98年3
    月間配合土地鑑界測量，確定己○○買受之範圍後，被告通
    知原告要會同分割，原告先是藉口要會同其建築師到場，後
    又於98年4月間向被告表示二、三十年前出賣予己○○部分
    已經罹於時效不必移轉予己○○云云，而拒不出面會同分割
    ，被告因此函催其出面履約，原告乃改口稱並無上開口頭約
    定並提出解約賠償4,002,000元之無理要求，足證被告並無
    原告所稱違約不賣之情事。
(三)被告口頭約定出賣予訴外人己○○部分，該部分為訴外人己○○鋪設水泥作為其房屋通行之用，根本不影響原告之出入
    ，此為原告於買受系爭土地前實地查看時即已明知，況訴外
    人己○○於98年6月3日仁德鄉公所調解時即已表明該部分願
    放棄由原告買受，係原告違約不買而主張解除系爭買賣契約
    ，益見其於本件主張影響其通行云云，亦非事實。
(四)並聲明：1.原告之訴暨假執行之聲請均駁回。2.如受不利益
    判決，被告願供擔保請准免予假執行。
三、本院依民事訴訟法第271條之1規定準用第270條之1規定，整
    理並協議兩造簡化爭點結果，兩造不爭執事項及爭執要點如
    下：
(一)兩造不爭執事項：
  1.兩造於98年2月28日簽訂不動產買賣契約書，依系爭買賣契
    約書第1條及第2條之記載，被告願將坐落仁德鄉○○段280
    地號、面積441.02平方公尺、持分全部之土地價金4,002,
    000元賣予原告。
  2.原告依第1.項之買賣契約已給付價金予被告之情形如下:
    於98年2月28日給付402,000元。
    於98年3月6日給付1,600,000元
    上開原告已給付之價金共計2,002,000元。
  3.按上開不動產買賣契約書第12條記載：甲方（即原告）如不
    履行本約規定時，其已交付之定金及價款，任由乙方（即被
    告）沒收，不得要求返還，乙方如違約不賣時，應將已收定
    金及價款加倍返還甲方，作為違約賠償金，本約同時作廢，
    雙方均不得異議。
  4.被告所提出日期為98年4月2日撤回土地現值申報申請書影本
    上原告之印文為真正。（惟原告否認，其有同意在該申請上
    蓋章）
  5.原告起訴狀所附臺南縣稅務局新化分局98年4月3日南縣稅新
    分字第0980214736號函影本記載：「主旨：台端等共同申請
    撤回坐落仁德鄉○○段280地號土地移轉現值申報（本分局
    收件98年3月10日第0000000000000號）一案，既經雙方當事
    人協議解除買賣契約並檢附原契約書，經核符合規定，准予
    照辦，請查照。」。被告向臺南縣稅務局新化分局申請補發
    臺南縣稅務局新化分局98年4月3日南縣稅新分一字第
    0980214736號函，補發函記載：「主旨：台端等共同申請撤
    回坐落仁德鄉○○段280地號土地移轉現值申報（本分局收
    件98年3月10日第0000000000000號）一案，因申請農業使用
    證明書，經雙方協議撤回土地現值申報並檢附原契約書影本
    ，經核符合規定，准予照辦，請查照。」
  6.經本院向臺南縣稅務局新化分局函查上開不爭執事項第(5)項
    所載同一發文日期、文號之函文，為何二者主旨記載內容不
    同，經臺南縣稅務局新化分局於98年11月13日以南縣稅新分
    一字第0980241045號函覆，並於函文說明欄記載:「查戊○○君、丁○○君等2人於98年4月2日共同申請撤回坐落仁德
    鄉○○段280地號土地移轉現值申報（本分局收件98年3月10
    日第0000000000000號），其申請書所載撤回原因為『申請
    農業使用證明書，經雙方協議撤回土地現值申報』（如附件
    ），本分局原函復公文誤植為「雙方當事人協議解除買賣契
    約」，特另行補發函文更正。」等語。
  7.原告於98年5月11日以台南地方法院郵局第721號存證信函通
    知被告辦理系爭土地之所有權移轉登記。被告於98年5月12
    日收受該存證信函。
  8.被告於98年5月15日以台南7支郵局第90號存證信函通知原告
    至系爭土地現場指界分割。（原告於98年5月17日收受該存
    證信函）
  9.原告於98年6月1日以台南地方法院郵局第835號存證信函通
    知被告解除系爭不動產買賣契約，並請求被告將已收定金及
    價款加倍返還原告，作為違約賠償金。被告於98年6月2日收
    受該存證信函。
  10.被告曾向臺南縣仁德鄉調解委員會就兩造間土地買賣糾紛聲
    請調解，經臺南縣仁德鄉調解委員會98年民調字第42號受理
    在案，因雙方當事人意見不一致，調解不成立。
(二)兩造爭執要點：
  1.兩造於簽訂系爭買賣契約書時，是否有約定買賣標的不包括
    系爭土地南邊與鄰地相接處、為訴外人己○○占用為庭埕部
    分之土地？
  2.原告依民法第259條第2款規定請求被告返還訂金及價款2,00
    2,000元，是否有理由？原告依不動產買賣契約書第12條約
    定請求被告給付違約賠償金2,002,000元，是否有理由？
四、本院得心證之理由：
(一)原告兩造於98年2月28日簽訂不動產買賣契約書，業據提出
    契約書影本為證，且為被告所不爭執，自堪信為真實。被告
    辯稱兩造另有約定買賣標的不包括系爭土地南邊與鄰地相接
    處、為訴外人己○○占用為庭埕部分之土地（即嗣於98年6
    月12日分割登記為台南縣仁德鄉○○段280－1地號土地）等
    語，雖為原告所否認，並主張其於訂約之初並不知悉被告已
    將系爭土地之一部分出售予訴外人己○○，且兩造並未將上
    情載明於系爭買賣契約內云云，惟查:
  1.證人乙○○到庭證稱：「這件契約是買賣雙方把其意思告訴
    我太太，我太太依他們的意思打成書面契約，地點在我事務
    所，當天我也有在場，但細節是我太太處理的，雙方的價金
    當初是說好每坪3萬元，因為被告與己○○是堂兄弟，系爭
    土地剛好在己○○居住房屋的隔壁，被告有向原告稱系爭土
    地是農地之前不能細分，但己○○有佔用到系爭土地的一部
    份，約有二、三坪左右，但因為這塊土地之前有重測，重測
    後實際己○○占有坪數到底有多少，要測量後才能確定，但
    己○○占有的部分之前戊○○已經賣給己○○，是因為之前
    農地不能細部分割，如果可以分割的話，己○○占有部分要
    分割出來登記給己○○，價金也是以每坪3萬元再扣除，原
    告有同意。」、「（為何這點沒有記載在書面契約上？）是
    我助理業務上的疏忽，實際上買賣有講到…」等語（見本院
    98年10月6日言詞辯論筆錄）。復據證人丙○○證稱：「我
    幫他們（即兩造）算好買賣價金，幫他們打好合約之後印出
    來給雙方看，被告就說這塊土地南邊與己○○房屋庭埕相接
    處，他在二、三十年前有同意賣給己○○，因為那邊土地沒
    有經過重測，也沒有鑑界，實際坪數不知道多少，被告說這
    部分土地他不能賣，是在我印出契約書，他們雙方還在看印
    出這份契約書時，被告這麼說的。原告當時並沒有表示意見
    ，我就說等鑑界出來確定坪數後再處理，我只是建議他們這
    樣做，如果己○○真的有占到這塊土地的話，再來多退少補
    ，每坪以三萬元計算，扣除己○○占有的部分，雙方都沒有
    表示意見，就在契約書上簽名」、「（為何此點未記載在書
    面契約上？）因為當初不確定面積，所以就沒有寫到書面契
    約書上，可能是我疏忽。」等語（見本院98年10月6日言詞
    辯論筆錄）。證人乙○○、丙○○與兩造並無親屬或其他特
    別關係，尚難認有偏頗任何一造之虞，其證言應堪採信。
(二)再者，原告於98年10月6日言詞辯論期日主張系爭土地之總
    價為400萬元，是直接用總價去議價的，並非以每坪多少錢
    去議價，另外多2,000元為被告同意伊使用臺南縣仁德鄉○○段281地號土地之對價云云。然查系爭土地面積為441.02
    平方公尺，換算約為133.40855坪【計算式：441.02平方公
    尺×0.3025＝133.40855坪，1平方公尺＝0.3025坪】，倘以
    每坪3萬元計算，系爭土地之總價為4,002,257【計算式：13
    3.40855坪×30,000元＝4,002,257元，元以下四捨五入】，
    與系爭買賣契約約定系爭土地總價4,002,000元相差無幾；
    又系爭買賣契約第13條約定：「本件買賣土地標示前面既成
    道路（虎山段281地號）出賣人需無條件同意通行，不得要
    求任何補償或刁難。」等語，可見出賣人即本件被告依系爭
    買賣契約第13條約定即應無條件提供系爭土地前之既成道路
    （虎山段281地號土地）供買受人之原告通行，原告無庸另
    外支付任何費用，原告主張系爭買賣契約是以總價400萬元
    議價，至於多2, 000元為使用臺南縣仁德鄉○○段271地號
    土地之對價云云，即不可採，是系爭買賣之總價應係以每坪
    3 萬元計算後，去除百元以下之零頭之結果，證人乙○○、
    丙○○所述系爭土地之計價方式為可採，益徵證人乙○○、
    丙○○證述之真實性。且證人乙○○、丙○○上開證述與被
    告前開抗辯相符，堪認被告辯稱兩造於訂約之初，被告確曾
    告知原告訴外人己○○占有系爭土地一部分，且訴外人己○○所占有之部分不在系爭買賣契約範圍內，只因該部分之面
    積尚未經地政機關實測，故未將此特約部分記載於書面等語
    ，為真實可採。而原告於被告告知上情後，仍於系爭買賣契
    約上簽名，縱系爭買賣契約未以文字載明，亦足認兩造就訴
    外人己○○占用系爭土地之部分不在系爭買賣契約範圍內已
    達成合意。
(三)原告雖另主張被告向臺南縣稅務局新化分局謊稱兩造已協議
    解除買賣契約，撤回系爭土地移轉現值申報案云云，並提出
    臺南縣稅務局新化分局98年4月3日南縣稅新分字第09802147
    36號函為證，惟被告亦提出同號函文，兩造提出之函文內容
    有所不同，本院依職權函詢臺南縣稅務局新化分局兩份函文
    內容不同之原因為何，經臺南縣稅務局新化分局函覆：「…
    說明：…二、查戊○○君、丁○○君等2人於98年4月2日共
    同申請撤回坐落仁德鄉○○段280地號土地移轉現值申報（
    本分局收件98年3月10日第0000000000000號），其申請書所
    載撤回原因為『申請農業使用證明書，經雙方協議撤回土地
    現值申報』（如附件），本分局原函復公文誤植為『雙方當
    事人協議解除買賣契約』，特另行補發函文更正。」，有臺
    南縣稅務局新化分局98年11月13日南縣稅新分一字第098024
    1045號函暨撤回土地現值申報申請書影本1紙附卷可參。由
    上開函文可知，撤回土地現值之申報，係因申請農業使用證
    明書，並非被告違約片面解除系爭契約不欲移轉系爭土地之
    所有權予原告而撤回土地現值申報，是原告以臺南縣稅務局
    新化分局原誤載「雙方當事人協議解除買賣契約」之函文，
    主張被告違反系爭買賣契約云云，亦不可採。
(四)末查，依上開臺南縣稅務局新化分局函文所示，被告前已申
    請土地現值申報，係因申請農業使用證明書，故先撤回土地
    現值申報之申請，堪認被告已履行移轉系爭土地所有權之程
    序；且依前所述，280-1地號土地並非系爭買賣契約之標的
    ，被告亦於簽訂系爭買賣契約之後，將訴外人己○○占用部
    分分割登記為臺南縣仁德鄉○○段280-1地號土地，並提出
    土地登記第二類謄本及地籍圖謄本為證，亦可認被告確已依
    約履行系爭買賣契約，足認被告無違約不履行義務之情事。
    是以，原告以被告違約為由，主張解除系爭買賣契約云云，
    即無所據，原告主張解除系爭買賣契約為不合法，原告依系
    爭買賣契約第12條約定，請求被告給付違約賠償金2,002,00
    0元，亦無所據。
五、綜上所述，原告主張被告違約，故原告有權解除系爭買賣契
    約云云，與上開證據調查結果不符，自不可採。。從而，原
    告依民法第259條第2款規定，請求被告返還定金及價款2,00
    2,000元，並依系爭買賣契約第12條約定請求被告給付違約
    賠償金2,002,000元，請求判決如其聲明第1項所示，為無理
    由，應予駁回。原告之訴既被駁回，其假執行之聲請亦失所
    依附，應併予駁回。
六、本件事證已明，兩造其餘攻擊防禦方法及舉證，均與本判決
    所為前開判斷不生影響，無庸逐一論述，附此敘明。
七、按訴訟費用，由敗訴之當事人負擔；法院為終局判決時，應
    依職權為訴訟費用之裁判，民事訴訟法第78條及第87條第1
    項分別定有明文。經核本件訴訟費用額為42,313元【包括第
    一審裁判費40,699元及證人乙○○、丙○○及己○○之旅費
    1,614元（證人旅費1,614元係由被告預納），合計42,313元
    】，應由敗訴之原告負擔，爰依上開規定確定原告應負擔之
    訴訟費用如主文第2項所示。
八、據上論結，本件原告之訴為無理由，依民事訴訟法第78條、
    第87條第1項，判決如主文。
中    華    民    國    98    年    12    月    29    日
                  民事第二庭    法  官  翁金緞
以上正本係照原本作成。
如對本判決上訴，須於判決送達後20日內向本院提出上訴狀。
中    華    民    國    98    年    12    月    29    日
                                書記官  彭建山


司法院資訊處製作；財團法人民間司法改革基金會備份。
